【裁判字號】    89,家上,54
【裁判日期】    890808
【裁判案由】    確認父子女關係不存在
【裁判全文】
臺灣高等法院臺南分院民事判決  八十九年度家上字第五十四號   Ｋ
      上  訴  人  甲  ○  ○
      訴訟代理人  劉  炯  意  律師
      複  代理人  何  永  福  律師
                  林  崑  地  律師
      被上  訴人  丙  ○  ○  .
      兼  法  定
      代  理  人  乙  ○  ○  .
右當事人間請求確認父女關係不存在事件，上訴人對於中華民國八十九年三月七日台
灣嘉義地方法院八十八年度親字第二二號第一審判決提起上訴，本院判決如左：
    主      文
原判決廢棄。
確認上訴人甲○○於民國八十七年十二月十五日對被上訴人丙○○所為之認領無效。
確認被上訴人丙○○非上訴人所生之女。
第一、二審訴訟費用由被上訴人共同負擔。
    事      實
甲、上訴人方面：
一、聲明：求為判決：
  (一)原判決廢棄。
  (二)確認上訴人甲○○於八十七年十二月十五日認領被上訴人丙○○所為之認領無效
    。
  (三)確認被上訴人丙○○非上訴人之女。
  (四)第一、二審之訴訴訟費用由被上訴人負擔。
二、陳述：除與原判決記載相同者，茲引用之外，補稱：
（一）原審無非以：「本件原告主張渠對被告丙○○所為之認領係得撤銷或無效，因
      而提起確認親子關係不存在之訴，然查：民事訴訟法第九編人事訴訟程序已規
      定「認領無效之訴」及「撤銷認領之訴」（第五百八十九條），係特別訴訟程
      序，原告應優先利用該特別訴訟程序救濟；況認領得否撤銷，在性質上屬形成
      權之行使，原告在私法上地位所受侵害之危險，非可因對被告之確認判決所得
      除去，從而，本件原告提起確認親子關係不存在之訴，顯無即受確認判決之法
      律上利益，其訴並無保護之必要，應予駁回。」而駁回上訴人之請求。依原審
      判決意旨，認為上訴人應行使訴訟上之形成權，即提起撤銷認領之形成之訴，
      不得逕行提起確認之訴，經查，民事訴訟法第五八九條固定規定〞撤銷認領之
      訴〞，但實體法上卻無相關規定，故姚瑞光教授其所著民事訴訟法論第六二五
      頁稱：「我民法親屬編就撤銷認領，非但並無如撤銷婚姻（民九八九－九九七
      ）或撤銷收養（民一○七九之二）設有應「向法院請求撤銷之」或「請求法院
      撤銷之」，即須以訴行使撤銷權之規定，且根本未設有如何情形得撤銷認領之
      規定（民0000－0000），應無撤銷認領之訴可得提起，民法第一千零
      六十六條規定，非婚生子女或其生母，對於生父之認領得否認之，係拒絕非真
      實的生父之認領之意；同法第一千零七十條規定，生父認領非婚生子女後，不
      得撤銷其認領，係指生父於認領後，不得任意取消（如民二五八III）使之恢復
      認領前之狀態而言；均非撤銷認領之訴之規定。至於認領意思表示有民法第八
      十八條、第八十九條、第九十二條之情形者，當然得依一般規定以意思表示撤
      銷之（民一一六）。故本法第五百八十九條所定撤銷認領之訴，因生父無依法
      須以起訴行使之撤銷認領之形成權，本書認為無從提起此種訴訟。」故原審稱
      上訴人應先行使訴訟上之形成權，與學說及實務見解有異。
（二）查，最高法院七十二年台上字第三四九號判決：「父子身分關係之存在，係持
      續而非成過去。非婚生子女經生父認領後復為認領人否認者，得就父子身分關
      係提起確認訴。又生父認領非婚生子女後，不得撤銷其認領，固為民法第一千
      零七十條所明定。惟子女之認領，以有真實血統關係為前提，倘認領人與被認
      領人間有事實上父子關係存在，即有血統連絡時，雖不許認領人以其認領係被
      詐欺或脅迫而為之理由予以撤銷，惟如無真實父子關係時，則不因認領而成為
      父子，縱認領行為無瑕疵，該認領仍為無效。」最高法院八十六年度台上字第
      二二三六號判決：「親子身份關係之是否存在，對於第三人之權利義務有所影
      響時，自應准許第三人提起確認親子關係是否存在之訴：：：。」最高法院二
      十三年上字第三九七三號判例：「非婚生子女未經其生父認領者，其生母依民
      法第一千零六十七條第一項之規定，請求其生父認領，固有同條第二項之適用
      ，若該非婚生子曾經其生父撫育，則依同法第一千零六十五條第一項之規定，
      已因視為認領而取得婚生子女之身分，縱令其身分嗣後又為其生父所否認，亦
      無須再行請求認領，如有提起確認身分之訴之必要，自可隨時提起，民法第一
      千零六十七條第二項之規定，殊無適用之餘地。」，以上判決判例意旨皆明白
      表示，如有認領無效之情形，皆得提起確認身份之訴，原審認為上訴人不得提
      起確認之訴，與實務見解不同，且違反判例意旨，顯有不當。
（三）本案除上述爭點外，原審亦認為上訴人不得依民事訴訟法第五八九條之一規定
      ，提起否認子女之訴，查，上訴人與乙○○雖非夫妻關係，但形同夫妻關係，
      而上訴人起訴之目的乃在確認親子關係不存在，故應可類推適用民事訴訟法五
      八九條之一之規定，提起確認之訴，又兩造是否具有親子關係，當以是否具有
      血緣關係為前提，如無血緣關係，其認領自始無效，上訴人提起確認親子關係
      不存在於實體法上即有其有利益及必要，而確認之訴民事訴訟法第二四七條已
      有明文規定，雖上訴人引用民事訴訟法第五八九條之一，但其目的是在表明以
      被上訴人二人為共同被告之依據，而非以此為確認之訴之依據，原審尚有誤會
      ，如被上訴人乙○○（生母），不得為共同被告，原審只能對此予以說明，而
      不得全部駁回。
（四）末查，如上訴人須依民事訴訟法第五八九條規定，提起確認認領無效之訴，則
      上訴人在此予以追加，並為訴之聲明第二項之聲明，茲查民事訴訟法第五九六
      條第三項規定，第五七二條第一項及第五七三條之規定，於認領無效或撤銷認
      領之訴準用之。五七二條第一項規定婚姻無效、確認婚姻成立或不成立、撤銷
      婚姻、離婚或夫妻同居之訴，得合併提起或於第一審或第二審言詞辯論終結前
      ，為訴之變更、追加或提起反訴。故上訴人所為追加，應為法之所許。
三、證據：援用第一審所提證據。
乙、被上訴人方面：
一、聲明：求為判決：駁回上訴。
二、陳述：引用原判決記載相同者。
三、證據：援用第一審所提證據。
    理      由
一、被上訴人均經合法通知，無正當理由，未於言詞辯論期日到場，核無民事訴訟法
    第三百八十六條各款所列情形，爰准依上訴人聲請，由其一造辯論而為判決。
二、本件上訴人於原審起訴主張：伊與被上訴人乙○○同居期間，被上訴人乙○○懷
    孕於八十七年十一月四日生下被上訴人丙○○，被上訴人乙○○稱丙○○為伊之
    骨肉，伊不疑有他，乃予以認領，惟八十八年六月九日被上訴人乙○○攜被上訴
    人丙○○回其父羅火池位於嘉義市○○街八五巷五號住處居住，拒絕搬回與伊同
    住，被上訴人乙○○更對伊稱被上訴人丙○○並非伊女兒，嗣後得知伊與被上訴
    人乙○○血型皆為Ｏ型，而被上訴人丙○○之血型卻為Ｂ型，依遺傳之觀點，應
    不可能出現Ｂ型之子女，雙方並無血緣關係，上訴人基於錯誤而為認領，自得撤
    銷認領，又雙方既無血緣關係，上訴人所為之認領應屬無效，不論是撤銷或認領
    無效，上訴人皆得請求確認親子關係不存在，為此提起本訴等語。
三、被上訴人則以：否認被上訴人丙○○之血型為Ｂ型，且本件縱判決上訴人勝訴，
    上訴人亦不得撤銷其認領，難認有受確認判決之法律上利益，又上訴人應提起認
    領無效之訴，而非確認親子關係不存在之訴等語資為抗辯。
四、按婚姻無效、確認婚姻成立或不成立、撤銷婚姻、離婚或夫妻同居之訴，得合併
    提起，或於第一審或第二審言詞辯論終結前，為訴之變更、追加或提起反訴。民
    事訴訟法第五百七十二條第一項定有明文。又同法第五百七十二條第一項及第五
    百七十三條之規定，於認領無效或撤銷認領之訴準用之，同法第五百九十六條第
    三項亦定有明文。又否認或認領子女，與認領無效或撤銷認領之訴，及就母再婚
    後所生子女確定其父之訴，專屬子女住所地或其死亡時住所地之法院管轄。同法
    第五百八十九條亦定有明文；第一審法院依上訴人即原審原告之主張，認被上訴
    人乙○○離去戶籍地即台南縣後壁鄉加苳村五鄰下加苳五八號，回其父羅火池之
    住所即嘉義市○○街八十五巷五號，拒不回台南同居地，已有久住嘉義市之用意
    ，因認原審有管轄權而為本案判決，此部分自無不合。
五、再查本件上訴人與被上訴人乙○○原係同居關係，並非夫妻，被上訴人住於上訴
    人所有之台南縣後壁鄉嘉苳村五鄰下茄苳五八號之三，於八十七年十二月十四日
    辦理戶籍遷入，上訴人於八十七年十二月十五日對被上訴人丙○○為生父之認領
    ，並約定從母姓，申請戶籍登記，並於八十八年九月十七日辦理遷入，此為上訴
    人所陳明，並有戶籍謄本在卷可按，被上訴人就此並無爭執，自堪信為真實。嗣
    被上訴人又於八十八年六月九日搬出上開住所，而住於被上訴人乙○○之父羅火
    池於嘉義市○○街八十五巷五號，上訴人並於本院追加確認「上訴人甲○○於八
    十七年十二月十五日對被上訴人丙○○所為之認領無效」部分之訴，依上開民事
    訴訟法五百九十六條準用同法第五百七十二條之結果，自應准予追加，合先述明
    。
六、被上訴人既於原審否認被上訴人丙○○之血型為Ｂ型，且認本件縱判決上訴人勝
    訴，上訴人亦不得撤銷其認領，難認有受確認判決之法律上利益，又上訴人應提
    起認領無效之訴，而非確認親子關係不存在之訴等語資為抗辯。則兩造之爭點厥
    在「上訴人與被上訴人是否有血緣關係存在？」、「有無即受確認判決之法律上
    利益？」「所謂生父之認領不得撤銷，無血緣關係之名義上生父是否亦不得撤銷
    ？」，經查：
（一）按確認之訴，非原告有即受確認判決之法律上利益者不得提起，所謂即受確認
      判決之法律上利益，係指法律關係之存否不明確，原告在主觀上認其在法律上
      之地位有不安之狀態存在，且此種不安之狀態，能以確認判決將之除去者而言
      ，若縱經法院判決確認，亦不能除去其不安之狀態者，即難認有確認判決之法
      律上利益（最高法院五十二年台上字第一二四Ｏ號判例參照），本件上訴人主
      張渠對被上訴人丙○○所為之認領，係得撤銷暨認領無效，有佑生婦產科函覆
      原審法院被上訴人血型為０型及其嬰兒（即丙○○）血型為Ｂ型之血型資料之
      函（見原審卷第三十頁）、暨上訴人於八十八年九月二十五日所為檢驗之血型
      為０型之報告單、及行政院國軍退除役官兵輔導委員會嘉義榮民醫院函（男女
      雙方均為０型，所生子女不可能為Ｂ型）等情，經核並無不合，上訴人確非被
      上訴人丙○○之生父，則上訴人就其前之誤以生父認領丙○○，自有錯誤之瑕
      疵，而有除去之必要，自有即受確認判決之法律上利益。
（二）又按父子身分關係之存在，係持續而非成過去。如非婚生子女經生父認領後復
      為認領人否認者，得就父子身分關係提起確認之訴。又生父認領非婚生子女後
      ，不得撤銷其認領，固為民法第一千零七十條所明定。惟子女之認領，以有真
      實血統關係為前提，倘認領人與被認領人間有事實上父子關係存在，即有血統
      連絡時，雖不許認領人以其認領係被詐欺或脅迫為理由而予以撤銷，惟如無真
      實父子關係時，則不因認領而成為父子，縱認領行為無瑕疵，該認領仍為無效
      。又民法第一千零七十條規定，生父認領非婚生子女後不得撤銷其認領，係指
      生父與認領之非婚生子女間有真實之血緣關係者，生父不得以其認領出於錯誤
      或被詐欺、脅迫而為撤銷，如認領者與被認領者無真實之血統關係，則認領者
      (名義上生父)仍非不得主張其認領無效。業經最高法院以七十二年度台上字第
      三四九號、七十五年度台上字第二一四０號著成判決可資參酌。從而，本件上
      訴人既非被上訴人丙○○之生父，已如上述，自得起訴確認被上訴人丙○○非
      上訴人所生之女，及追加確認認領丙○○無效之訴，要屬正當，為有理由。
七、綜上所述，上訴人抗辯其非被上訴人丙○○之生父，被上訴人丙○○自非上訴人
    與被上訴人乙○○所生之女，自屬可信；被上訴人抗辯否認被上訴人丙○○之血
    型為Ｂ型，未據舉證以實其說，及對所謂生父之認領不得撤銷，容有誤解，均不
    足採。從而，上訴人請求確認其認領被上訴人丙○○無效之訴、暨確認被上訴人
    丙○○非上訴人與被上訴人乙○○所生之女，為有理由，應予准許。原審判決固
    非無見，惟上訴人於本院追加確認認領丙○○無效之訴，為原審未及審酌，原審
    判決既無從維持，上訴人指摘原審判決不當求予廢棄改判，為有理由。爰由本院
    予以廢棄改判，如主文第二項、第三項所示。
八、本件事証已臻明確，兩造其餘攻擊防禦方法及証据資料，核與本件判決結果不生
    影響，毋庸一一論述，併予敘明。
據上論結，本件上訴為有理由，依民事訴訟法第四百五十條、第八十五條第一項前段
、第四百六十三條、第三百八十五條第一項前段，判決如主文。
中      華      民      國    八十九    年      八      月      八      日
                                    臺灣高等法院臺南分院民事第三庭
~B1審判長法官  林    輝    雄
~B2      法官  丁    振    昌
~B3      法官  莊    俊    華
右為正本係照原本作成。
如對本判決上訴，須於判決送達後廿日內向本院提出上訴狀，未表明上訴理由者，應
於上訴後廿日內，向本院提出理由書。
中      華      民      國    八十九    年      八      月    十一      日
~B法院書記官  侯    瑞    富


司法院資訊處製作；財團法人民間司法改革基金會備份。
